【裁判字號】    92,訴,289
【裁判日期】    921017
【裁判案由】    返還勞保補償金
【裁判全文】
臺灣基隆地方法院民事判決  九十二年度訴字第二八九號
    原      告  榮民工程股份有限公司
    法定代理人  甲○○
    訴訟代理人  黃世芳律師
    被      告  乙○○                住台北縣金山鄉○○路三九五號四樓之二
    訴訟代理人  黃教倫律師
當事人間請求返還勞保補償金事件，本院於民國九十二年十月二日言詞辯論終結，判
決如下：
    主    文
被告應給付原告新台幣壹佰零捌萬陸仟佰玖拾元，及自民國九十二年五月二十九日
起至清償日止，按年息百分之五計算之利息。
訴訟費用由被告負擔。
本判決於原告以新台幣拾陸萬貳仟元供擔保後，得為假執行；但被告如於假執行程
序實施前，以新台幣壹佰零捌萬陸仟佰玖拾元為原告預供擔保，免為假執行。
    事    實
甲、原告方面：
一、聲明：求為判決除假執行擔保金額外，如主文所示。
二、陳述：
  （一）按行政院退除役官兵輔導委員會榮民工程事業管理處（下稱「榮工處」）已
        於民國（下同）八十七年七月一日起改制為榮民工程股份有限公司，並由原
        告概括承受榮工處之權利義務，合先敘明。
  （二）依「行政院國軍退除役官兵輔導委員會會屬事業機構移轉民營從業人員權益
        補償辦法」（下稱補償辦法）第五條第二、三、五項規定，依公營事業移轉
        民營條例第八條規定離職或資遣人員，於退出原參加之勞工保險，除符合規
        定得請領老年給付者外，其損失之投保年資，比照勞工保險條例第五十九條
        所規定之老年給付計算標準結算補償金。該補償金於事業移轉民營型態後辦
        理退保時一次給付，但依法再參加各該保險領取老年給付時，應將補償金繳
        回本基金；其所領老年給付金額較原補償金為低時，僅繳回所領老年給付同
        額之補償金，並應由原承保機關通知原告收回原補償金。查被告於八十四年
        七月一日「榮工處」專案裁減時，領有榮工處所發放之「勞保補償金」新台
        幣（下同）一百二十七萬五千九百六十三元；並出具切結書表明「本人如依
        法再參加該保險領取養老（老年）給付時，應依法繳回原領補償金，絕無異
        議」等語。惟查，被告又於九十二年一月七日由金山區漁會為其自勞工保險
        局領取「老年給付」一百零八萬六千三百九十元，是被告依右開「補償辦法
        」規定，應繳回先前所領取之「勞保補償金」壹佰零捌萬陸仟參佰玖拾元，
        惟經多次催討，被告迄今仍未繳回，為此原告依補償辦法第五條第三項規定
        請求被告繳回先前所領取之勞保補償金一百零八萬六千三百九十元，及自支
        付命令送達之翌日起至清償日止，按年利率百分之五計算之利息。
  （三）對被告答辯之陳述：
        被告辯稱於八十四年七月一日榮工處專案裁減時，雖領有榮工處所發放之
          「勞保補償金」一百二十七萬五千九百六十三元，惟並未出具切結書，否
          認切結書之真正云云。惟查：依系爭補償辦法第五條第四項規定：「從業
          人員領取第一項、第二項之補償金，應附具切結書，載明前項但書事項。
          （按第三項但書規定：但依法再參加各該保險領取養老或老年給付時，應
          將補償金繳回本基金。但所領養老或老年給付金額較原補償金低時，僅繳
          回與所領養老或老年給付同金額之補償金。）」本件被告既已領得切結書
          所載金額之勞保補償金，若非本人或有代理權限之人前往領取，並依上開
          規定簽具切結書，否則，原告不可能率爾發放高達一百餘萬元之補償金，
          足見被告所辯不合常理，自不足採。縱使被告否認曾簽具切結書，惟依補
          償辦法第五條第三項規定，被告再參加其他保險領取老年給付時，應將系
          爭勞保補償金繳回，被告依法仍有返還勞保補償金之義務。
        被告又辯稱依補償辦法於領取勞保補償金後，再依法參加各該保險領取養
          老或老年給付時，應將補償金繳回，核其性質，應屬不當得利之特別規定
          ，而被告重複領取勞保補償金及老年給付，似構成不當得利，惟被告不知
          二者性質相同，係不知無法律上之原因，並已將該二筆款項作為清償債務
          之用而花費殆盡，係所受利益已不存在，應適用或類推適用民法第一百八
          十二條第一項規定，被告應無返還之責云云。惟查，被告係依系爭補償辦
          法領取「勞保補償金」，嗣因參加勞工保險，依勞工保險條例領取「老年
          給付」，則被告領取勞保補償金及老年給付均有法律上之依據，與民法不
          當得利須「無法律上之原因而受利益」之要件不合，被告所辯顯不足採。
        被告另辯稱渠雖領有榮工處所發放之勞保補償金後，於九十二年一月七日
          由金山區漁會為其自勞工保險局領取老年給付，漁會並未告知應將之前所
          領取之勞保補償金繳回原告，其因信賴勞工保險局之授益行政處分係屬合
          法，業將申領之勞保補償金及老年給付作為清償債務之用，所剩無幾，現
          原告要求被告返還與老年給付同額之補償金，不無損害被告信賴利益之情
          事，因此，被告因信賴授益行政處分（老年給付）合法所受之損害，自應
          受適當之補償云云。按，系爭補償辦法第五條第三項但書明定，於領取勞
          保補償金後，再參加勞工保險領取老年給付時，應繳回原領補償金，被告
          並具切結書載明上開意旨，已明瞭領取老年給付者即應繳回原領補償金。
          同時，依系爭補償辦法第五條第三項但書之規定，應認原告於給付被告勞
          保補償金時，附有如於將來再領取勞保老年給付時即應返還之解除條件，
          並於條件成就時，被告即有返還勞保補償金之義務，而被告確於事後另參
          加勞保並領有勞保老年給付，兩造所為解除條件之約定既已成就，被告自
          有返還勞保補償金之義務甚明。則其辯稱申領之勞保補償金及老年給付業
          已清償債務之用，所剩無給，原告再要求返還勞保補償金，損害其信賴利
          益，實有違誠信。至於被告是否將領取之勞保補償金用罄，有無資力返還
          原告，係屬給付能力之問題，尚不得據為無須給付之合法事由，而稱其信
          賴利益應受保障。
三、證據：提出行政院國軍退除役官兵輔導委員會八七輔伍字第二０一八號函影本、
    行政院國軍退除役官兵輔導委員會會屬事業機構移轉民營從業人員權益補償辦法
    、切結書影本、勞工保險局九十一年九月二十七日保給老字第０九二六００一二
    二八０號函影本、九十二年三月十八日台北長春路（台北６７支）郵局第四三三
    號存證信函影本為證。
乙、被告方面：
一、聲明：請求判決駁回原告之訴及其假執行之聲請，如受不利之判決，願供擔保免
    為假執行。
二、陳述：
  （一）被告承認於八十四年七月一日榮工處專案裁減時，領有榮工處發放之「勞保
        補償金」一百二十七萬五千九百六十三元；復於九十二年一月七日由金山區
        漁會領取自勞工保險局「老年給付」一百零八萬六千三百九十元。
  （二）惟被告雖曾領取榮工處所發放之「勞保補償金」，然並未出具切結書表明「
        本人如依法再參加該保險領取養老（老年）給付時，應依法繳回原領補償金
        ，絕無異議」，申言之，該切結書是否真正，仍有待查證。
  （三）依補償辦法第五條第三項但書規定，於領取勞保補償金後，再依法參加各該
        保險領取養老或老年給付時，應將補償金繳回本基金；其所領養老或老年給
        付金額較原補償金低時，僅繳回與所領養老或老年給付同金額之補償金。其
        目的係為避免離職人員重複領取，核其性質，應屬不當得利之特別規定，因
        此，於本補償辦法無特別規定時，應回歸適用民法有關不當得利之規定；或
        依「相類似者，應為相同處理」之法理，類推適用民法有關不當得利之規定
        。從而，本件被告重複領取「勞保補償金」及「老年給付」，構成不當得利
        ，惟被告不知二者性質相同或類似，係不知無法律上之原因；而被告於領取
        「勞保補償金」及「老年給付」後，已將該二筆款項作為清償債務之用而花
        費殆盡，係所受利益已不存在，職是，應適用或類推適用民法第一百八十二
        條第一項之規定，被告自不負返還之責任。
  （四）本件被告非深諳法律之人，勞保補償金與老年給付是否具有同一性或類似性
        ，被告並不知悉。被告於八十四年榮工處專案裁減時，雖領有榮工處所發放
        之「勞保補償金」一百二十七萬五千九百六十三元，然於九十二年一月七日
        由漁會為其自勞工保險局領取「老年給付」一百零八萬六千三百九十元時，
        漁會並未告知被告應將之前所領取之勞保補償金繳回原告；而漁會為被告向
        勞工保險局申領老年給付，勞工保險局亦未告知被告其有重複申領之虞，而
        讓被告再次申領；惟被告於接獲原告九十二年三月十八日台北長春路郵局第
        四三三號存證信函時，因信賴勞工保險局之授益行政處分（核付老年給付）
        係屬合法，業將所申領之勞保補償金及老年給付作為清償債務之用，所剩無
        幾，現原告要求被告返還與老年給付同額之補償金，不無損害被告信賴利益
        之情事。因此，被告因信賴受益行政處分（核付老年給付）合法所受之損害
        ，自應受適當之補償。
    理    由
一、查行政院退除役官兵輔導委員會榮民工程事業管理處已於八十七年七月一日起改
    制為榮民工程股份有限公司，並由原告概括承受榮工處之權利義務，有行政院國
    軍退除役官兵輔導委員會八十七年十二月八日八七輔伍字第二０一八號函影本附
    卷可稽，從而原告自得以其名義，提起本件訴訟，先予敘明。
二、原告主張被告於八十四年七月一日「榮工處」專案裁減時，領有榮工處所發放之
    「勞保補償金」一百二十七萬五千九百六十三元；又於九十二年一月七日由金山
    區漁會為其自勞工保險局領取「老年給付」一百零八萬六千三百九十元等事實，
    為被告所自認，自堪信為真實。
三、按依公營事業移轉民營條例第八條規定離職或資遣人員，於退出原參加之勞工保
    險，除符合規定得請領老年給付者外，其損失之投保年資，比照勞工保險條例第
    五十九條所規定之老年給付計算標準結算補償金。該補償金於事業移轉民營型態
    後辦理退保時一次給付，但依法再參加勞工保險領取老年給付時，應將補償金繳
    回本基金；其所領老年給付金額較原補償金為低時，僅繳回所領老年給付同額之
    補償金，並應由原承保機關通知原告收回原補償金，「行政院國軍退除役官兵輔
    導委員會會屬事業機構移轉民營從業人員權益補償辦法」第五條第二項、第三項
    、第五項分別定有明文。蓋公營事業轉為民營型態，從業人員辦理離職及依規定
    資遣，如有損失勞保老年給付者，依其損失之投保年資，給予補償金，其性質與
    勞工保險之老年給付相同，故領取勞保補償金之從業人員，如再參加各該保險並
    請領老年給付時，即係重複領取同一給付，而應返還溢領之金額。
四、被告雖辯稱依補償辦法於領取勞保補償金後，再依法參加各該保險領取養老或老
    年給付時，應將補償金繳回，核其性質，應屬不當得利之特別規定，而被告重複
    領取勞保補償金及老年給付，似構成不當得利，惟被告不知二者性質相同，係不
    知無法律上之原因，並已將該二筆款項作為清償債務之用而花費殆盡，係所受利
    益已不存在，應適用或類推適用民法第一百八十二條第一項規定，被告應無返還
    之責云云。惟按民法第一百八十二條所謂其所受之利益已不存在者，非指所受利
    益之原形不存在者而言，原形雖不存在，而實際上受領人所獲財產總額之增加現
    尚存在時，不得謂利益已不存在，最高法院四十一年台上字第六三七號判例可資
    參照。本條所稱之「利益」係就受領人整個財產抽象、概括地加以判斷，將得利
    前後之財產總額加以比較的結果，被告既謂已將領取之勞保補償金及勞保老年給
    付作為清償債務之用，則其債務之減少，即為其總體財產之增加，不得謂其所受
    之利益已不存在，所辯自不足採。
五、被告另辯稱其雖領有榮工處所發放之勞保補償金後，於九十二年一月七日由金山
    區漁會為其自勞工保險局領取老年給付，漁會並未告知應將之前所領取之勞保補
    償金繳回原告，其因信賴勞工保險局之授益行政處分係屬合法，業將申領之勞保
    補償金及老年給付作為清償債務之用，所剩無幾，現原告要求被告返還與老年給
    付同額之補償金，不無損害被告信賴利益之情事，因此，被告因信賴授益行政處
    分（老年給付）合法所受之損害，自應受適當之補償等語。惟按行政法上所謂信
    賴保護原則，係指人民因相信既存之法秩序，而安排其生活或處置其財產，則不
    能因嗣後法規之制定或修正、行政處分之撤銷或廢止，而使其遭受不能預見之損
    害，用以保護人民之既得權益。經查本件被告重複領取及勞保老年給付，應返還
    溢領之金額，早有公營事業移轉民營條例、行政院國軍退除役官兵輔導委員會會
    屬事業機構移轉民營從業人員權益補償辦法等相關規定，既無嗣後法規之制定或
    修正、行政處分之撤銷或廢止之情形，從而被告領取勞保老年給付，自與國家公
    權力之信賴保護原則無關；且被告領取之勞保補償金及勞保老年給付作為清償債
    務之用，其總體財產係增加，已如前述，則其稱受有因信賴授益行政處分（老年
    給付）合法所受之損害，實不知所云，顯不足採。
六、綜上所述，原告依補償辦法第五條第三項規定請求被告繳回先前所領取之勞保補
    償金一百零八萬六千三百九十元，及自支付命令送達之翌日即九十二年五月二十
    九日起至清償日止，按年息百分之五計算之利息，為有理由，應予准許。
七、兩造陳明願供擔保請為宣告假執行或免為假執行，經核均與規定相符，爰分別酌
    定相當之擔保金額准予宣告。
八、因本案事證已臻明確，兩造其餘主張陳述及所提之證據，均毋庸再予審酌，附此
    敘明。
九、本件原告之訴為有理由，依第七十八條、第三百九十條第二項，判決如主文。
中      華      民      國    九十二    年      十      月     十七     日
~B台灣基隆地方法院民事庭
~B  法      官  林李達
右為正本係照原本作成。
如對本判決上訴，須於判決送達後廿日內向本院提出上訴狀，敘述上訴理由，上訴於
臺灣高等法院，並按他造當事人之人數附具繕本。
中      華      民      國    九十二    年      十      月      二十一  日
~B  書  記  官  周梅貞


司法院資訊處製作；財團法人民間司法改革基金會備份。
